ACORDAO-COMPLETO-2337168

ACÓRDÃO 1657/2019 ATA 4/2019 - PRIMEIRA CÂMARA

VISTOS, relatados e discutidos estes autos de tomada de contas especial instaurada pelo Fundo Nacional de Desenvolvimento da Educação (FNDE) contra o Sr. Antônio Ferreira Lima, em decorrência da impugnação total de despesas do Programa Dinheiro Direto nas Escolas (PDDE) -2010, e da omissão no dever de prestar contas do PDDE-Educação Integral-2012.
ACORDAM os ministros do Tribunal de Contas da União, reunidos em sessão da 1ª Câmara, ante as razões expostas pelo relator, em:
9.1. rejeitar as alegações de defesa apresentadas pelo Sr. Antônio Ferreira Lima;
9.2. julgar irregulares, com fundamento nos arts. 1º, I, e 16, III, "a" e "c", da Lei 8.443/1992 c/c os arts. 19 e 23, III, da mesma lei, e com arts. 1º, I, e 209, I e III, e 214, III, do RI/TCU, as contas do Sr. Antônio Ferreira Lima e condená-lo ao pagamento das quantias abaixo especificadas, com a fixação do prazo de 15 (quinze) dias, a contar da notificação, para que comprove, perante este Tribunal (art. 214, III, "a", do RI/TCU) , o recolhimento da dívida aos cofres do Fundo Nacional de Desenvolvimento da Educação, atualizada monetariamente e acrescida dos juros de mora, calculados a partir das datas discriminadas, até a data do recolhimento, na forma prevista na legislação em vigor;
	DATA
	VALOR (R$) 

	19/6/2010
	1.435,50

	23/6/2010
	23.104,80

	8/8/2012
	126.160,70

	28/9/2012
	57.175,20

9.3. aplicar ao Sr. Antônio Ferreira Lima a multa prevista no art. 57 da Lei 8.443/1992 c/c o art. 267 do RI/TCU, no valor de R$ 90.000,00 (noventa mil reais) , fixando-lhe o prazo de 15 (quinze) dias, a contar da notificação, para que comprove, perante este Tribunal (art. 214, III, "a", do RI/TCU) , o recolhimento da dívida aos cofres do Tesouro Nacional, atualizada monetariamente desde a data do presente acórdão até a do efetivo recolhimento, se for paga após o vencimento, na forma da legislação em vigor;
9.4. autorizar, desde logo, nos termos do art. 28, II, da Lei 8.443/1992, a cobrança judicial das dívidas, caso não atendidas as notificações;
9.5. com fundamento no § 3º do art. 16 da Lei 8.443/1992, encaminhar cópia desta deliberação à Procuradoria da República no Ceará, para a adoção das medidas que entender cabíveis.

Tomada de contas especial instaurada em decorrência da impugnação total de despesas do Programa Dinheiro Direto nas Escolas (PDDE)-2010 e da omissão no dever de prestar contas do PDDE-Educação Integral-2012, recursos repassados na modalidade fundo a fundo.

Primeira Câmara

Município de Caapiranga/AM.

3. Interessados/Responsáveis:
3.1. Interessado: Fundo Nacional de Desenvolvimento da Educação (FNDE).
3.2. Responsável: Antônio Ferreira Lima (XXX.563.572-XX).

13.1. Ministros presentes: Walton Alencar Rodrigues (Presidente) e Benjamin Zymler.
13.2. Ministro-Substituto convocado: Augusto Sherman Cavalcanti.
13.3. Ministro-Substituto presente: Weder de Oliveira (Relator).

ACORDAO-COMPLETO-2387221

Acórdão 491/2020 - Primeira Câmara

ACORDAO-COMPLETO-2442078

Acórdão de Relação 35/2021 - Plenário

Acórdão de Relação

WEDER DE OLIVEIRA

Transcrevo, com ajustes de forma, a instrução (peça 12) apresentada (peças 13 e 14) pela Secretaria do TCU no Ceará (SEC-CE) :
"Trata o presente processo de tomada de contas especial instaurada pelo Fundo Nacional de Desenvolvimento da Educação (FNDE) /Ministério da Educação contra o então prefeito Antônio Ferreira Lima durante a gestão 2009-2012, em decorrência da impugnação total de despesas do Programa Dinheiro Direto nas Escolas (PDDE) -2010, uma vez que não foi apresentado o Demonstrativo de Execução da Receita e da Despesa e de Pagamentos Efetuados, no valor original de R$ 24.629,00, e da omissão no dever de prestar contas do PDDE-Educação Integral-2012, no valor original de R$ 183.335,90, recursos repassados ao Município de Caapiranga-AM, na modalidade fundo a fundo.
HISTÓRICO
2.	Referidos programas tinham por objetos, respectivamente, recursos financeiros repassados em caráter suplementar, destinados à cobertura de despesas de custeio, manutenção e de pequenos investimentos, que concorressem para a garantia do funcionamento e melhoria da infraestrutura física e pedagógica dos estabelecimentos de ensino  e destinar recursos financeiros para cobertura de despesas de custeio e capital, por intermédio de suas Unidades Executoras Próprias (UEx) , às escolas públicas das redes municipais, estaduais e do Distrito Federal. Referidas escolas deveriam possuir alunos matriculados no ensino fundamental e registrados no censo escolar do ano de 2011, selecionadas pela Secretaria de Educação Básica do Ministério da Educação (SEB/MEC) , de acordo com os critérios estabelecidos para a execução dos Programas Mais Educação e Escola Aberta em 2012, e ratificadas pelas prefeituras municipais, e secretarias distrital e estaduais de educação. Isso, com o objetivo de assegurar que as referidas escolas realizassem atividades de educação integral, de forma a compor jornada escolar de, no mínimo, sete horas diárias, e que funcionassem nos finais de semana, em conformidade com as Resoluções 3, de 1º/4/2010, e 21, de 22/6/2012 (peça 1, p. 130) .
3.	Para a execução do PDDE-2010 e PDDE-Educação Integral-2012, programa de ação continuada, o Fundo Nacional de Desenvolvimento da Educação (FNDE) / Ministério da Educação repassou ao Município de Caapiranga-AM, respectivamente, nos exercícios de 2010 e 2012, as importâncias de R$ 24.540,30 e R$ 183.335,90, conforme as seguintes ordens bancárias (peça 1, p. 131) :
PDDE-2010
	Ordem bancária
	Valor R$
	Data

	2010OB500210
	1.435,50
	19/6/2010

	2010OB502619
	2.871,00
	23/6/2010

	2010OB502897
	6.744,60
	23/6/2010

	2010OB504271
	13.489,20
	23/6/2010

	Total
	24.540,30
	
PDDE-Educação Integral-2012
	Ordem bancária
	Valor R$
	Data

	2010OB500210
	126.160,70
	8/8/2012

	2010OB502619
	57.175,20
	28/9/2012

	Total
	183.335,90
	
4.	O Relatório de Tomada de Contas Especial concluiu que o dano original ao erário apurado foi de R$ 207.964,90, respectivamente, valores originais de R$ 24.629,00 do PDDE-2010 e R$ 183.335,90 da omissão no dever de prestar contas do PDDE-Educação Integral-2012, cujo valor atualizado até 14/12/2016 é de R$ 286.991,04, que, somado aos juros até essa data, perfaz R$ 313.383,92, sob a responsabilidade do Sr. Antônio Ferreira Lima (ex-Prefeito Municipal) . O referido valor foi registrado por aquela autarquia na conta 'Diversos Responsáveis Apurados', no Siafi, mediante a Nota de Sistema 2017NS000139, de 6/1/2017 (peça 1, p.123) .
5.	O Relatório de Auditoria 481/2017 do Ministério da Transparência, Fiscalização e Controladoria Geral da União concordou com o Relatório de Tomada de Contas Especial, excluindo do valor de R$ 24.629,00 do PDDE-2010 o valor de rendimentos de aplicação de recursos de R$ 88,70, considerando para débito do PDDE-2010 somente o valor original dos recursos repassados, de R$ 24.540,30 (peça 1, p. 130) .
6.	Foram emitidos ainda o Certificado de Auditoria 481/2017 e o Parecer do Dirigente do Órgão de Controle Interno 481/2017, cujas opiniões foram pela irregularidade das contas, e o Pronunciamento Ministerial, atestando haver tomado conhecimento das conclusões pela irregularidade das contas, que encaminhou a tomada de contas especial ao Tribunal de Contas da União para fins de julgamento (peça 1, p. 134-137) .
7.	O débito apurado na presente tomada de contas especial decorreu da impugnação total das despesas, conforme consta do Parecer 156/2016/DIAFI/COPRA/CGCAP/DIFIN/FNDE, uma vez que não foi apresentado o Demonstrativo de Execução da Receita e da Despesa e de Pagamentos Efetuados no valor original de R$ 24.629,00 do PDDE-2010, mais a omissão no dever de prestar contas do PDDE-Educação Integral-2012, no valor original de R$ 183.335,90 (peça 1, p. 131) .
8.	Diante disso, conforme já informado, foi responsabilizado o senhor Antônio Ferreira Lima  (CPF XXX.563.572-XX) , prefeito no período da gestão 2009-2012.
9.	Conforme preconiza o art. 5º, da IN-TCU 71/2012, entende-se que os elementos constantes dos autos desta tomada de contas especial atinente aos recursos repassados pelo FNDE ao Município de Caapiranga/AM, no âmbito do Programa Dinheiro Direto nas Escolas PDDE-2010 e 2012, evidenciaram a existência de elementos fáticos e jurídicos suficientes para: (i) a comprovação da ocorrência de dano aos cofres do FNDE decorrente da impugnação total de despesas do PDDE-2010, uma vez que não foi apresentado o Demonstrativo de Execução da Receita e da Despesa e de Pagamentos Efetuados no valor original de R$ 24.629,00 e da omissão da prestação de contas, do PDDE-Educação Integral-2012, no valor original de R$ 183.335,90, recursos repassados ao Município de Caapiranga-AM, na modalidade fundo a fundo, bem como do descumprimento do prazo originalmente fixado pelo FNDE para a prestação de contas em 30/4/2013; e (ii) a identificação do responsável que deu causa à irregularidade, no caso o Sr. Antônio Ferreira Lima  (CPF XXX.563.572-XX) : gestões 1997-2000, 2001-2004, 2009-2012 e 2017-2020, prefeito municipal de Caapiranga/AM.
10.	No caso sob exame, restaram devidamente evidenciados nos autos: (i) a ocorrência de dano ao erário, tendo em vista, respectivamente, a impugnação total de despesas do PDDE-2010, uma vez que não foi apresentado o Demonstrativo de Execução da Receita e da Despesa e de Pagamentos Efetuados no valor original de R$ 24.629,00 e a não comprovação da boa e regular aplicação dos recursos transferidos, em razão da omissão da prestação de contas, do PDDE-Educação Integral-2012, no valor original de R$ 183.335,90, recursos repassados ao Município de Caapiranga-AM, na modalidade fundo a fundo, bem como do descumprimento do prazo originalmente fixado pelo FNDE para a prestação de contas em 30/4/2013; (ii) os normativos infringidos ensejadores das irregularidades; (iii) o responsável que deu causa à irregularidade, e as suas condutas reprovadas; (iv) o nexo de causalidade entre os recursos repassados e o dano ao erário apurado; e (v) a observância ao contraditório e à ampla defesa no âmbito do FNDE.
11.	Desse modo, em observância ao item 9.5 do Acórdão 1792/2009-TCU-Plenário (Relator Min. Walton Alencar Rodrigues) e ao Memorando-Circular 43/2017 - Segecex, e nos termos dos arts. 10, § 1º, 11, e 12, incisos I, II e III, da Lei 8.443/1992, e dos arts. 157, 201, § 1º, 202, incisos I, II e III, do RI-TCU, impôs-se que fosse promovida a citação e a audiência do prefeito, Sr. Antônio Ferreira Lima  (CPF XXX.563.572-XX) , para que apresentasse seus elementos de defesa quanto (i) à impugnação total de despesas do PDDE-2010, uma vez que não foi apresentado o Demonstrativo de Execução da Receita e da Despesa e de Pagamentos Efetuados no valor original de R$ 24.629,00 e à não comprovação da boa e regular aplicação em razão da omissão da prestação de contas do PDDE-Educação Integral-2012, no valor original de R$ 183.335,90, recursos repassados ao Município de Caapiranga-AM, na modalidade fundo a fundo, e (ii) ao descumprimento do prazo originalmente fixado pelo FNDE para a prestação de contas (30/4/2013) .
12.	Para fins de esclarecimento, foi informado ao responsável, no bojo do ofício de citação e audiência, o entendimento consignado no voto condutor do Acórdão 3693/2014-TCU-Segunda Câmara (Relator Min. Substituto André Luís de Carvalho) , in verbis: 
'De todo modo, deve-se anotar que a tomada de contas especial se constitui em procedimento revestido de características que devem ser detalhadamente observadas, mostrando-se insuficiente, nesse diapasão, a simples remessa de documentos exigidos em normas atinentes à prestação de contas ordinária, já que, na TCE, a comprovação da aplicação dos recursos deve estar acompanhada de todos os elementos necessários e suficientes para conduzir ao convencimento da boa e regular aplicação desses recursos (v.g. Acórdãos 198/2007 e 978/2008, ambos da 2ª Câmara) .'
13. 	Relevante foi esclarecer que a rejeição das alegações de defesa apresentadas para a irregularidade 'não comprovação da boa e regular aplicação dos recursos em razão da omissão no dever de prestar contas', objeto da citação, poderá ensejar o julgamento pela irregularidade das contas do responsável (art. 16, inciso III, alínea 'a', da Lei 8.443/1992) , a condenação em débito atinente ao dano ao erário apurado (art. 19, caput, da Lei 8.443/1992) , e a aplicação de multa (art. 57 da Lei 8.443/1992) , prosseguindo, após o trânsito em julgado, o processo para cobrança judicial das dívidas (art. 28, inciso II, da Lei 8.443/1992) , sem prejuízo das demais medidas e sanções previstas na legislação, e do encaminhamento à Justiça Eleitoral da lista de pessoas físicas que tiveram suas contas julgadas irregulares pelo TCU nos últimos 8 anos que antecedem cada eleição, para a adoção de providências de sua alçada (art. 11, § 5º, da Lei 9.504/1997; e art. 1º, alínea 'g', da Lei Complementar 135/2010) .
14.	Por fim, oportuno foi informar, também, que a rejeição das razões de justificativa apresentadas para a irregularidade 'não cumprimento do prazo originalmente estipulado para prestação de contas', objeto da audiência, poderá ensejar: (i) o julgamento pela irregularidade das contas do responsável e a aplicação da multa prevista no art. 58, inc. I, da Lei 8.443/1992, no caso de comprovação de ocorrência de dano ao erário; ou (ii) a aplicação da multa prevista no art. 58, inc. II, da Lei 8.443/1992, no caso da não ocorrência de dano ao erário e comprovação da boa e regular aplicação dos recursos.
15.	Sendo assim, atendendo proposta formulada na instrução de peça 5, a qual contou com a anuência do diretor  da 2ª Diretoria Técnica, em sede de subdelegação (peça 6) , foi providenciada a realização da citação e audiência (peça 7) , conforme abaixo:
 (a) Realizar a citação e a audiência do Sr. Antônio Ferreira Lima (CPF XXX.563.572-XX) prefeito municipal de Caapiranga-AM gestões: 1997-2000, 2001-2004, 2009-2012 e 2017-2020 com fundamento nos arts. 10, § 1º, 11, e 12, incisos I, II e III, da Lei 8.443/1992, e nos arts. 157, 201, § 1º, e 202, incisos I, II e III, do RI-TCU, para que, no prazo de 15 (quinze) dias, a contar do recebimento da notificação, apresente alegações de defesa e razões de justificativa, na forma especificada abaixo:
 (a.1) Alegações de defesa para as irregularidades detalhadas a seguir e/ou recolha aos cofres do Fundo Nacional de Desenvolvimento da Educação (FNDE) os débitos abaixo indicado, atualizado monetariamente a partir da data de ocorrência do seu fato gerador até o efetivo recolhimento, abatendo-se, na oportunidade, quaisquer quantias eventualmente ressarcidas, na forma da legislação em vigor:
 (a.1.1) Irregularidades: impugnação total de despesas do PDDE-2010, uma vez que não foi apresentado o Demonstrativo de Execução da Receita e da Despesa e de Pagamentos Efetuados no valor original de R$ 24.629,00, e não comprovação da boa e regular aplicação dos recursos em razão da omissão no dever de prestar contas do PDDE-Educação Integral-2012, no valor original de R$ 183.335,90 recursos repassados ao Município de Caapiranga-AM, na modalidade fundo a fundo;
 (a.1.2) Conduta: Sr. Antônio Ferreira Lima  (CPF XXX.563.572-XX) prefeito nos períodos das gestões: 1997-2000, 2001-2004, 2009-2012 e 2017-2020 não apresentou o Demonstrativo de Execução da Receita e da Despesa e de Pagamentos Efetuados do PDDE-2010 no valor original de R$ 24.629,00 e foi omisso no dever de prestar contas do PDDE-Educação Integral-2012 no valor original de R$ 183.335,90, cujo prazo para apresentação das contas expirou em 30/4/2013;
 (a.1.3) Dispositivos violados: art. 70, parágrafo único, da Constituição Federal; art. 93 do Decreto-Lei 200/1967; e art. 66 do Decreto 93.872/1986;
 (a.1.4) Quantificação do Débito:
	DATA
	VALOR (R$) 

	19/6/2010
	1.435,50

	23/6/2010
	2.871,00

	23/6/2010
	6.744,60

	23/6/2010
	13.489,20

	08/8/2012
	126.160,70

	28/9/2012
	57.175,20

 (a.2) Razões de justificativa quanto à irregularidade detalhada a seguir:
 (a.2.1) Irregularidade: não cumprimento do prazo originalmente estipulado para prestação de contas do PDDE-Educação Integral-2012 em 30/4/2013;
 (a.2.2) Conduta: descumprir o prazo originalmente fixado pelo FNDE para o encaminhamento da prestação de contas dos recursos repassados pelo FNDE ao Município de Caapiranga-AM por meio do Programa Dinheiro Direto na Escola PDDE-Educação Integral-2012, no valor original de R$ 183.335,90 prazo cuja expiração ocorreu em 30/4/2013;
 (a.2.3) Dispositivos violados: art. 70, parágrafo único, da Constituição Federal; art. 93 do Decreto-Lei 200/1967; art. 66 do Decreto 93.872/1986; Resolução/CD/FNDE 02/2012; e Resolução 38/2009.
 (c) Informar ao responsável, no ofício de citação e audiência, que: 
 (c.1) a demonstração da correta aplicação dos recursos públicos sob exame na TCE nessa fase processual deverá observar o entendimento consignado no voto condutor do Acórdão 3693/2014-TCU-Segunda Câmara (Relator Min. Substituto André Luís de Carvalho) , in verbis: 'De todo modo, deve-se anotar que a tomada de contas especial se constitui em procedimento revestido de características que devem ser detalhadamente observadas, mostrando-se insuficiente, nesse diapasão, a simples remessa de documentos exigidos em normas atinentes à prestação de contas ordinária, já que, na TCE, a comprovação da aplicação dos recursos deve estar acompanhada de todos os elementos necessários e suficientes para conduzir ao convencimento da boa e regular aplicação desses recursos (v.g. Acórdãos 198/2007 e 978/2008, ambos da 2ª Câmara) ';
 (c.2) a rejeição das alegações de defesa apresentadas para a irregularidade 'não comprovação da boa e regular aplicação dos recursos em razão da omissão no dever de prestar contas', objeto da citação, poderá ensejar o julgamento pela irregularidade das contas do responsável (art. 16, inciso III, alínea 'a', da Lei 8.443/1992) , a condenação em débito atinente ao dano ao erário apurado (art. 19, caput, da Lei 8.443/1992) , e a aplicação de multa (art. 57 da Lei 8.443/1992) , prosseguindo, após o trânsito em julgado, o processo para cobrança judicial das dívidas (art. 28, inciso II, da Lei 8.443/1992) , sem prejuízo das demais medidas e sanções previstas na legislação, e do encaminhamento à Justiça Eleitoral da lista de pessoas físicas que tiveram suas contas julgadas irregulares pelo TCU nos últimos 8 anos que antecedem cada eleição, para a adoção de providências de sua alçada (art. 11, § 5º, da Lei 9.504/1997; e art. 1º, alínea "g", da Lei Complementar 135/2010) ;
 (c.3) a rejeição das razões de justificativa apresentadas para a irregularidade 'não cumprimento do prazo originalmente estipulado para prestação de contas', objeto da audiência, poderá ensejar: (i) o julgamento pela irregularidade das contas do responsável e a aplicação da multa prevista no art. 58, inc. I, da Lei 8.443/1992, no caso de comprovação de ocorrência de dano ao erário; ou (ii) a aplicação da multa prevista no art. 58, inc. II, da Lei 8.443/1992, no caso da não ocorrência de dano ao erário e comprovação da boa e regular aplicação dos recursos; e
 (c.4) a ausência de manifestação em resposta à citação e à audiência configura o instituto da revelia no âmbito do TCU, nos termos do art. 12, § 3º, da Lei 8.443/1992 e do art. 202, § 8º, do RI-TCU, permitindo o prosseguimento do processo com todos os seus efeitos, com as medidas descritas nos subitens (c.2) e (c.3) supra. Importante registrar o entendimento do TCU sobre a questão, consignado no Boletim de Jurisprudência 170/2017, in verbis: 'A falta de apresentação de alegações de defesa pelo responsável tem duplo efeito: torna-o revel e gera presunção relativa de veracidade das alegações de fato consignadas na instrução (art. 344 da Lei 13.105/2015 - CPC) . Escapam dessa presunção apenas as situações descritas no art. 345 da referida lei, em especial a identificação de que as alegações formuladas são inverossímeis ou estão em contradição com prova dos autos';
 (d) Encaminhar cópia dessa instrução ao responsável, com vistas à subsidiar a produção dos seus elementos de defesa.
EXAME TÉCNICO
16.	Em resposta ao ofício de citação e audiência 1245/2018-TCU/Secex/CE de 21/6/2018 (peça 7) , o Sr. Antônio Ferreira Lima (peça 10) , por meio do advogado da epígrafe, apresentou as seguintes alegações de defesa e justificativas para afastar a imputação de débito, no valor original de R$ 24.629,00, pela falta de apresentação do Demonstrativo de Execução da Receita e da Despesa e de Pagamentos Efetuados do PDDE-2010, e do valor original de R$ 183.335,90, pela não comprovação da boa e regular aplicação dos recursos, em razão da omissão no dever de prestar contas do PDDE-Educação Integral-2012:
a) em primeiro lugar, ausência de documentação em sua posse, posto que os funcionários da prefeitura extraviaram uma grande quantidade de documentos da administração pública municipal, impossibilitando assim eventuais prestações de contas aos órgãos fiscalizadores, como o Tribunal de Contas do Estado do Amazonas e o Tribunal de Contas da União, inviabilizando também a resposta a inúmeras requisições do Ministério Público Estadual e do Federal (peça 10, p. 5) ;
b) em segundo lugar, outro motivo que pode justificar a não prestação de contas em apreço fora o 'término do mandato' do interessado, que ocorreu em 31/12/2012, sendo candidato vencido nas eleições para o mandato eletivo de 2013 a 2016 (peça 10, p. 5) ;
c) conforme consta na tomada de contas, o prazo para a prestação de contas tinha como termo final o 1º semestre de 2013, contudo a real conduta do prefeito sucessor foi a de omitir-se de prestar contas dos recursos recebidos pelo município, na modalidade fundo a fundo, relativamente às contas do Programa Dinheiro Direto na Escola (PDDE) , no exercício de 2012, nem adotar providências para o resguardo do patrimônio público (peça 10, p. 10) ;
d) requer ao fim que o Relator (peça 10, p. 15) :
d.1) julgue regular com ressalvas a prestação de contas dos recursos financeiros recebidos por meio do PDDE 2010 e 2012, na modalidade fundo a fundo, em razão da demonstração de boa e regular aplicação dos recursos por ele administrados;
d.2) exclua a sua responsabilidade sobre a prestação de contas final da totalidade de recursos repassados do PDDE-2012, devendo ser direcionada ao Prefeito sucessor (2013 - 2016) , Sr. Zilmar Almeida Sales;
d.3) determine a expedição de notificação ao ex-prefeito responsável pelo período de 2013 a 2016, Sr. Zilmar Almeida Sales;
d.4) seja alterada dos autos a informação de que este interessado é o gestor responsável pelo mandato atual, isto é, 2017 - 2020, pois já não exerce o cargo desde 2017, após decisão da Corte Eleitoral do Estado do Amazonas.
17.	O advogado do ex-prefeito que geriu os recursos do PDDE-2010 e PDDE-2012 menciona que, quanto ao exercício de 2010, a prestação de contas fora concretizada, contudo houve impugnação total das despesas; já no que se refere ao exercício de 2012, é cediça a ausência de prestação de contas, posto que tal ato deveria ser praticado pelo gestor posterior da Prefeitura Municipal de Caapiranga/AM, pois o prazo para a prestação de contas tinha como termo final o 1º semestre de 2013 (peça 10, p. 2) .
18.	O advogado não esclarece por que não foi apresentado o Demonstrativo de Execução da Receita e da Despesa e de Pagamentos Efetuados, no valor original de R$ 24.629,00, do PDDE-2010, na prestação de contas do exercício de 2010.
19.	Assim, o advogado considera que no que se refere ao exercício de 2012 a responsabilidade é conjunta no dever de prestar contas tendo em vista a Súmula 230 do TCU pois o gestor dos recursos não fora o único responsável pela falha da ausência de prestação de contas do PDDE 2012, devendo assim resultar na condenação de forma solidária, devendo haver determinação de notificação dos responsáveis (peça 10, p. 4) .
20.	Ocorreu que o FNDE não responsabilizou o prefeito sucessor porque, embora o prazo para prestação de contas tenha se encerrado em 30/4/2013, durante o período de gestão do Sr. Zilmar Almeida de Sales, esse adotou as medidas legais de resguardo ao erário, conforme Representação protocolizada junto ao Ministério Público Federal (peça 1, p. 132) .
21.	O advogado considera que neste caso o exercício da ampla defesa ficou prejudicado em decorrência do longo período para o julgamento e da impossibilidade de se localizar documentos e que as contas estão iliquidáveis posto que não se pôde juntar documentos essenciais a comprovar a boa e regular aplicação dos recursos aplicados naquela municipalidade, (peça 10, p. 14) .
Análise da situação
22.	Em 2012 houve eleição para prefeito municipal para todos os municípios do território nacional e o então prefeito Antônio Ferreira Lima, gestão 2009-2012, não foi reeleito para a legislatura a partir de 2013, tendo sido eleito conforme as alegações de defesa do advogado o Sr. Zilmar Almeida Sales para o cargo de prefeito municipal de Caapiranga/AM no mandato 2013-2016.
23.	O advogado de defesa alega que a obrigação de prestar contas deve ser do prefeito sucessor Sr. Zilmar Almeida Sales, pois conforme se sabe o prazo de prestar contas dos recursos do PDDE-2012 recaiu em 30/4/2013, quando o então prefeito Antônio Ferreira Lima da gestão 2009-2012 já não era mais prefeito para assinar a prestação de contas.
24.	Outro argumento defensivo informado  é que se extraviaram os documentos que poderiam demonstrar a boa e regular aplicação dos recursos na finalidade do Programa Dinheiro Direto nas Escolas e que já se passou um intervalo de tempo considerável para que se possa reaver tais comprovantes e que portanto as contas estão iliquidáveis, inclusive as do PDDE de 2010 que foi prestado contas mas que ficou incompleta sem o Demonstrativo de Execução da Receita e da Despesa e de Pagamentos Efetuados no valor original de R$ 24.629,00, diferentemente do PDDE de 2012 de omissão total cujo prazo recaiu em 30/4/2013 no mandato do novo prefeito eleito.
25.	Dessa forma pleiteia o advogado que se julgue regular com ressalvas a prestação de contas dos recursos financeiros recebidos por meio do PDDE 2010 e 2012, na modalidade fundo a fundo, em razão da demonstração de boa e regular aplicação dos recursos administrados.
26.	Todavia, analisando as alegações de defesa apresentadas verifica-se que o caso sob análise, ante a ausência de documentos essenciais a comprovar a boa e regular aplicação de recursos, nem mesmo é albergado pela atual jurisprudência do TCU contida no parágrafo 12 retro e a seguir reproduzida, visto a inexistência de documentação mínima a formar juízo sobre a regularidade das contas (Acórdão 3693/2014-TCU-Segunda Câmara Relator Min. Substituto André Luís de Carvalho) , in verbis: 
'De todo modo, deve-se anotar que a tomada de contas especial se constitui em procedimento revestido de características que devem ser detalhadamente observadas, mostrando-se insuficiente, nesse diapasão, a simples remessa de documentos exigidos em normas atinentes à prestação de contas ordinária, já que, na TCE, a comprovação da aplicação dos recursos deve estar acompanhada de todos os elementos necessários e suficientes para conduzir ao convencimento da boa e regular aplicação desses recursos (v.g. Acórdãos 198/2007 e 978/2008, ambos da 2ª Câmara) .'
27.	Sendo assim, a defesa não tem condições de ser acolhida pois, quanto ao PDDE 2010, a obrigação de prestação de contas deve recair exclusivamente sobre o Sr. Antônio Ferreira Lima, que continuou prefeito no exercício seguinte de 2011, o qual deveria apresentar não só os demonstrativos acerca das despesas e pagamentos, mas toda a documentação de execução (licitação, contrato, processos de pagamento, extratos etc.) suficientes para assegurar a boa aplicação dos recursos.
28.	Quanto à prestação de contas do PDDE 2012, o gestor responsável pela aplicação de recursos não apresentou qualquer comprovação acerca do extravio de documentos ou de informação do sucessor acerca do assunto.
29.	Ademais, o prefeito responsável também não apresentou qualquer evidência sobre a efetiva entrega da documentação comprobatória ao sucessor ou de informação do setor competente acerca da existência da referida documentação.  
30.	Pela Súmula 230 do TCU caberia ao prefeito sucessor prestar contas de documentação existente nos arquivos da prefeitura, mas, no presente caso, o prefeito sucessor adotou as medidas para se isentar dessa responsabilidade. Restou com isso apenas ao prefeito que utilizou os recursos ser responsabilizado, não importando se na época da prestação de contas não era mais o prefeito.
CONCLUSÃO
31.	Em face da jurisprudência do TCU, insculpida no parágrafo 12 supra e diante da não comprovação das informações apresentadas e da não apresentação da documentação comprobatória da aplicação dos recursos referentes ao PDDE 1010 e 2012, propõe-se rejeitar as alegações de defesa apresentadas pelo Sr. Antônio Ferreira Lima, ex-prefeito, uma vez que não foram suficientes para sanear as irregularidades a ele atribuídas.
PROPOSTA DE ENCAMINHAMENTO
32.	Diante do exposto, submetemos os autos à consideração superior, propondo ao Tribunal:
a) rejeitar as alegações de defesa apresentadas pelo Sr. Antônio Ferreira Lima uma vez que não foram suficientes para sanear as irregularidades a ele atribuídas;
b) julgar irregulares as contas do Sr. Antônio Ferreira Lima (CPF XXX.563.572-XX) referentes aos Programas Dinheiro Direto nas Escolas dos exercícios de 2010 e 2012, com fundamento no art. 71, inciso II, da CF/88, nos arts. 1º, inciso I, 8º, § 2º, 15, e 16, inciso III, alíneas 'a' e 'b', da Lei 8.443/1992, e nos arts. 1º, inciso I, 201, § 2º, 205, e 209, inciso II, do RI-TCU;
c) condenar em débito o Sr. Antônio Ferreira Lima (CPF XXX.563.572-XX) para o pagamento das quantias a seguir especificadas, conforme preconizam os arts. 19, caput, e 23, inciso III, da Lei 8.443/1992, c/c os arts. 210, caput, e 214, inciso III, do RI-TCU, com a fixação do prazo de 15 (quinze) dias, a contar da notificação, para comprovar, perante o Tribunal, nos termos do art. 214, inciso III, alínea 'a', do RI-TCU, o recolhimento da dívida em favor do Fundo Nacional de Desenvolvimento da Educação (FNDE) , atualizada monetariamente e acrescida dos juros de mora, calculados a partir das datas de ocorrência do seu fato gerador até o efetivo recolhimento, abatendo-se, na oportunidade, as quantias já recolhidas ou quaisquer novos valores eventualmente ressarcidos, na forma da legislação em vigor;
Débito
	DATA
	VALOR (R$) 

	19/6/2010
	1.435,50

	23/6/2010
	2.871,00

	23/6/2010
	6.744,60

	23/6/2010
	13.489,20

	8/8/2012
	126.160,70

	28/9/2012
	57.175,20

d) aplicar multa individual ao Sr. Antônio Ferreira Lima (CPF XXX.563.572-XX) , com base no art. 57 da Lei 8.443/1992 c/c o art. 267 do RI-TCU, com a fixação do prazo de 15 (quinze) dias, a contar da notificação, para comprovar, perante o Tribunal, nos termos do art. 214, inciso III, alínea 'a', do RI-TCU, o recolhimento da dívida em favor do tesouro nacional, atualizada monetariamente desde a data deste acórdão até o dia do efetivo recolhimento, se for pago após o vencimento, na forma da legislação em vigor;
e)  autorizar a cobrança judicial das dívidas, caso não atendidas as notificações, nos termos do art. 71, § 3º, da CF/88, do art. 28, inciso II, da Lei 8.443/1992, e dos arts. 214, inciso III, alínea "b", e 215, do RI-TCU;
f) autorizar o pagamento parcelado das dívidas, caso seja requerido, em até 36 parcelas mensais e consecutivas, nos termos do art. 26 da Lei 8.443/1992 e do art. 217 do RI-TCU, fixando-se o prazo de 15 (quinze) dias, a contar do recebimento da notificação, para a comprovação, perante o Tribunal, do recolhimento da primeira parcela, e de 30 (trinta) dias, a contar da parcela anterior, para a comprovação do recolhimento das demais parcelas, devendo incidir sobre cada valor mensal corrigido monetariamente, os acréscimos legais, na forma prevista na legislação em vigor (art. 217, § 1º, do RI-TCU) , esclarecendo ao responsável que a falta de pagamento de qualquer parcela importará no vencimento antecipado do saldo devedor (art. 217, § 2º, do RI-TCU) ;
g) encaminhar cópia da deliberação, bem como do relatório e do voto que a fundamentam, ao Procurador-Chefe da Procuradoria da República no Estado do Amazonas, nos termos do § 3º do art. 16 da Lei 8.443/1992 c/c o § 7º do art. 209 do RI-TCU, para adoção das medidas que entender cabíveis."
O representante do MP/TCU (peça 15) , Subprocurador-Geral Paulo Soares Bugarin, concordou com a proposta da unidade instrutiva.
	É o relatório.

8.1. Antônio das Chagas Ferreira Batista (OAB/AM 4.177) e outros, representando Antônio Ferreira Lima (peça 9).

Subprocurador-Geral Paulo Soares Bugarin.

TOMADA DE CONTAS ESPECIAL. REPASSE. FNDE. IMPUGNAÇÃO TOTAL DE DESPESAS DO PDDE 2010. OMISSÃO NO DEVER DE PRESTAR CONTAS DO PDDE 2012. CITAÇÃO. REJEIÇÃO DE ALEGAÇÕES DE DEFESA. CONTAS IRREGULARES. DÉBITO. MULTA. COMUNICAÇÕES.

TOMADA DE CONTAS ESPECIAL (TCE)

Secretaria do TCU no Ceará (SEC-CE).

Trata-se de tomada de contas especial instaurada pelo Fundo Nacional de Desenvolvimento da Educação (FNDE) [footnoteRef:2] contra o então prefeito de Caapiranga/AM, Sr. Antônio Ferreira Lima, durante a gestão 2009-2012, em decorrência da impugnação total de despesas do Programa Dinheiro Direto nas Escolas (PDDE-2010) , uma vez que não foi apresentado o demonstrativo de execução da receita e da despesa e de pagamentos efetuados, no valor original de R$ 24.629,00, e da omissão no dever de prestar contas do PDDE-Educação Integral-2012, no valor original de R$ 183.335,90. [2:  Peça 1, p. 116-124.] 
A então Secex-CE, em instrução inicial[footnoteRef:3], decidiu[footnoteRef:4] promover a citação e a audiência do responsável. [3:  Peça 5.]  [4:  Peça 6.] 
Devidamente notificado[footnoteRef:5] (peças 12 e 13) , o Sr. Antônio Ferreira Lima apresentou defesa[footnoteRef:6]. [5:  Peças 7 e 11.]  [6:  Peça 10.] 
Em razão de o responsável não ter trazido documentos capazes de comprovar a boa e regular aplicação dos recursos repassados, ou justificativas aceitáveis para a omissão no dever de prestar contas, a unidade instrutiva concluiu que as suas contas devem ser julgadas irregulares, atribuindo-lhe o débito apurado quando de sua citação, com aplicação de multa[footnoteRef:7], o que foi acompanhado pelo representante do MP/TCU, subprocurador-geral Paulo Soares Bugarin[footnoteRef:8]. [7:  Peças 12, 13 e 14.]  [8:  Peça 15.] 
Concordo com a análise empreendida pela unidade instrutiva, corroborada pelo representante do MP/TCU, as quais adoto como fundamento para minhas razões de decidir.
A justificativa de desaparecimento de documentos não exime o gestor da necessidade de prestação de contas, visto que deveria ter tomado as devidas salvaguardas a fim de justificar a boa e regular aplicação dos recursos repassados ao município, mesmo quando cabe ao gestor sucessor a obrigação de prestar contas.
Destaco que, em razão de o prefeito sucessor ter adotado ações a fim de preservar o erário municipal, conforme informa o relatório de TCE 6/2017[footnoteRef:9], não recai sobre ele a responsabilidade pela omissão no dever de prestar contas dos recursos repassados no âmbito do PDDE 2012. [9:  Peça 1, p. 116-124.] 
Diante do exposto, manifesto-me pela aprovação do acórdão que ora submeto à apreciação deste Colegiado. 
TCU, Sala das Sessões Ministro Luciano Brandão Alves de Souza, em 19 de fevereiro de 2019.
Weder de Oliveira 
Relator